---
title: "Systematic Sampling"
format: html
---

Penarikan contoh acak sederhana dan berlapis membutuhkan kerangka percontohan yang mengenumerasi dan mengidentifikasi tiap sampling unit sehingga dapat dilakukan pengacakan untuk memilih unit-unit tertentu. Penarikan contoh acak sistematis mempermudah proses pemilihan sampel.

Ide dasar dari penarikan contoh acak sistematis adalah pengambilan unit di interval yang sama. Misal ingin diambil contoh acak berukuran n dari dipilih dari suatu tabel; akan dipilih suatu interval, dan objek dengan jarak yang sama dipilih. Misal, jarak tiap observasi adalah sepuluh.

Secara formal, suatu contoh acak yang diambil dengan mengambil secara acak satu elemen dari *k* elemen pertama populasi dan tiap *k* elemen setelahnya disebut contoh acak sistematis.

Sampel acak sistematis memiliki beberapa keuntungan:

1. Sampel acak sistematis sering lebih mudah dilaksanakan di lapangan. Oleh karena itu, kesalahan pemilihan sampel yang dilakukan pekerja lapangan lebih mudah dikontrol.
2. Dalam kasus tertentu, contoh acak sistematis memberikan informasi lebih banyak dari contoh acak sederhana. Misal, ada 1000 tiket konser. Keterangan 500 tiket pertama benar, tetapi 500 tiket kedua diisi pegawai yang kurang berpengalaman, sehingga keterangan banyak salah. Jika dipilih contoh acak sederhana, ada kemungkinan 500 tiket pertama atau kedua terwakili lebih banyak dari seharusnya. Contoh acak sistematis memastikan jumlah tiket yang diambil sebagai contoh di dua kelompok relatif sama.
3. Dalam beberapa kasus, kerangka sampel hanya dapat diketahui setelah observasi selesai. Pengunjung suatu bank di suatu hari tidak mungkin diketahui sampai hari itu selesai. Oleh karena itu, enumerasi kerangka sampel dan pengacakan belum dapat dilakukan sampai hari berakhir. Jika diambil setiap 5 pengunjung, dapat dilakukan pengambilan contoh acak dalam kasus tersebut.

Jumlah *k* ditentukan dengan menentukan ukuran sampel *n* dan ukuran populasi *N*, lalu dipilih *k* yang akan menghasilkan ukuran sampel yang diinginkan. Jika kerangka sampel belum diketahui, jumlah k hanya dapat diperkirakan. Jika jumlah contoh yang diambil tidak cukup dan populasi dapat diobservasi kembali, peneliti dapat kembali melakukan observasi.

## Pendugaan

Penduga dan ragam penduga diambil dari contoh acak sederhana:

::: {.panel-tabset}
## Mean

$$
\begin{aligned}
\hat{\mu}&=\bar{y}_{sy}=\frac{\sum_{i=1}^n y_i}{n} & \text{(mean)}\\
\hat{V}(\bar{y}_{sy})&=\left(1-\frac{n}{N}\right)\frac{s^2}{n}&\text{(ragam penduga)}\\\
s^2&=\frac{1}{n-1}\sum_{i=1}^n(y_i-\bar{y})^2 &\\
\hat{\mu}&\pm2\sqrt{\hat{V}(\bar{y}_{sy})} & \text{(selang kepercayaan)}
\end{aligned}
$$

## Total

$$
\begin{aligned}
\hat{\tau}&=N\bar{y}_{sy}=\frac{N\sum_{i=1}^n y_i}{n} & \text{(total)}\\
\hat{V}(\hat{\tau})&=\hat{V}(N\bar{y}_{sy})=N^2\left(1-\frac{n}{N}\right)\frac{s^2}{n}&\text{(ragam penduga)}\\\
\hat{\tau}&\pm2\sqrt{\hat{V}(\hat{\tau})} & \text{(selang kepercayaan)}
\end{aligned}
$$

Logika dari penduga ini adalah perkalian penduga-penduga mean sebelumnya dengan ukuran populasi $N$. Karena ragam merupakan semua bentuk kuadrat, maka ukuran populasi dikuadratkan ($N^2$).

## Proporsi

$$
\begin{aligned}
\hat{p}_{sy}&=\bar{y}_{sy}=\frac{\sum_{i=1}^n y_i}{n} & \text{(proporsi, y=1 atau 0)}\\
\hat{V}(\hat{p}_{sy})&=\left(1-\frac{n}{N}\right)\frac{\hat{p}_{sy}\hat{q}_{sy}}{n-1}&\text{(ragam penduga)}\\
\hat{q}_{sy}&=1-\hat{p}_{sy}\\
\hat{p}_{sy}&\pm2\sqrt{\hat{V}(p)_{sy}} & \text{(selang kepercayaan)}
\end{aligned}
$$
:::

Karena penduga sama dengan penarikan contoh acak sederhana, latihan soal perhitungan dapat mengikuti penarikan contoh acak sederhana.

## Menduga Ukuran Sampel

Rumus pendugaan ukuran sampel mirip dengan contoh acak sederhana:

::: {.panel-tabset}
## Mean

$$
\begin{aligned}
n=\frac{N\sigma^2}{(N-1)D+\sigma^2}; \quad D=\frac{B^2}{4}
\end{aligned}
$$

## Total

$$
\begin{aligned}
n=\frac{N\sigma^2}{(N-1)D+\sigma^2}; \quad D=\frac{B^2}{4N^2}
\end{aligned}
$$

## Proporsi

$$
\begin{aligned}
n=\frac{Npq}{(N-1)D+pq}; \quad D=\frac{B^2}{4N}, \ q=1-p
\end{aligned}
$$
:::

## Penduga Ragam dan Ragam Asli dari Penarikan Contoh Acak

Ragam $\bar{y}_{sy}$ sebenarnya berupa $\frac{\sigma^2}{n}[1+(n-1)\rho]$, di mana $\rho$ adalah korelasi antara pasangan elemen di contoh acak sistematis yang sama.

### Populasi Acak

Dalam populasi acak, $\rho=0$. Dalam kasus ini penduga ragam contoh acak sederhana tepat. Misal disimulasikan 400 data, dan diambil contoh acak sistematis sebesar 40:

```{r}
set.seed(430)

randompop <-  rnorm(400)
plot(randompop, main = "Sebaran Data Acak", ylab = "")
```

Lakukan penarikan contoh acak sistematis dengan mengambil sebuah angka dari 1 sampai 10, lalu tambahkan 10:

```{r}
set.seed(459)

indexes <- runif(1,1,10) |> round() |> seq(400,10)
indexes
```

Pilihlah observasi-observasi tersebut:

```{r}
library(dplyr)

samp <- randompop[indexes] 
samp |> knitr::kable()
mean(samp)
```

Dalam sampel ini, hitung ragam rata-rata:

```{r}
matrix(randompop, 10, byrow=F) |> t() |> knitr::kable()
```

Terlihat bahwa kolom ke-4 merupakan contoh acak sistematis jika dipilih angka awal 4. Matriks ini menunjukkan semua kemungkinan contoh acak sistematis yang dapat diambil. Dapat ditemukan semua kemungkinan rataan dan ragamnya.

```{r}
matrix(randompop, 10, byrow=F) |> t() |> colMeans() |> var()
```

Bandingkan dengan ragam contoh acak sederhana:

$$
V(\bar{y})=\frac{\sigma^2}{n}\left(1-\frac{n}{N}\right)
$$

```{r}
(1-40/400)*var(randompop)/40
```

Ragam rata-rata semua contoh acak sistematis relatif mirip dengan ragam contoh acak sederhana.

### Data Berurutan (Ordered)

Jika data berurutan, ini berarti nilai data menaik atau menurun semakin tinggi indeks data. Dapat disimulasikan sebagai berikut:

```{r}
set.seed(430)

orderpop <- 1+0.05*seq(1,400)+rnorm(400)
orderpop2 <- 1-0.05*seq(1,400)+rnorm(400)

par(mfrow=(c(1,2)))
plot(orderpop, main = "Sebaran Data Berurutan", ylab = "")
plot(orderpop2, main = "Sebaran Data Berurutan, Menurun", ylab = "")
```

Ambil suatu contoh acak:
```{r}
set.seed(459)

indexes <- runif(1,1,10) |> round() |> seq(400,10)
indexes
```

Pilihlah observasi-observasi tersebut:

```{r}
library(dplyr)

samp <- orderpop[indexes] 
samp |> knitr::kable()
mean(samp)
```

Dalam sampel ini, hitung ragam rata-rata:

```{r}
matrix(orderpop, 10, byrow=F) |> t() |> knitr::kable()
```

Terlihat bahwa kolom ke-4 merupakan contoh acak sistematis jika dipilih angka awal 4. Matriks ini menunjukkan semua kemungkinan contoh acak sistematis yang dapat diambil. Dapat ditemukan semua kemungkinan rataan dan ragamnya.

```{r}
matrix(orderpop, 10, byrow=F) |> t() |> colMeans() |> var()
```

Bandingkan dengan ragam contoh acak sederhana:

$$
V(\bar{y})=\frac{\sigma^2}{n}\left(1-\frac{n}{N}\right)
$$

```{r}
(1-40/400)*var(orderpop)/40
```

Terlihat bahwa ragam asli jauh lebih kecil dari ragam contoh acak sederhana.

Ini terjadi karena elemen-elemen di dalam contoh acak akan berbeda-beda. Oleh karena itu, korelasi antar elemen di dalam sampel akan negatif dan menurunkan ragam penduga rata-rata.

Secara intuitif, ini adalah kasus di mana contoh acak sistematis dapat menangkap keragaman data dengan lebih baik daripada contoh acak sederhana karena mungkin saja nilai-nilai yang rendah saja atau tinggi saja terambil di contoh acak sederhana. Sebagai perbandingan, pasti terambil nilai yang rendah dan tinggi di contoh acak sistematis.

### Populasi Siklik

Buat siklus berjumlah 10 dengan variasi acak:

```{r}
par(mfrow = c(1,1))
cycle <- c(1,3,5,7,9,11, 9, 7, 5,3)
cyclicalpop <- rep(cycle,40)+rnorm(400)

plot(cyclicalpop, ylab = " ", main = "Sebaran Data Siklik")
```

Ambil suatu contoh acak:
```{r}
set.seed(459)

indexes <- runif(1,1,10) |> round() |> seq(400,10)
indexes
```

Pilihlah observasi-observasi tersebut:

```{r}
library(dplyr)

samp <- cyclicalpop[indexes] 
samp |> knitr::kable()
mean(samp)
```

Dalam sampel ini, hitung ragam rata-rata:

```{r}
matrix(cyclicalpop, 10, byrow=F) |> t() |> knitr::kable()
```

Terlihat bahwa kolom ke-4 merupakan contoh acak sistematis jika dipilih angka awal 4. Matriks ini menunjukkan semua kemungkinan contoh acak sistematis yang dapat diambil. Dapat ditemukan semua kemungkinan rataan dan ragamnya.

```{r}
matrix(cyclicalpop, 10, byrow=F) |> t() |> colMeans() |> var()
```

Bandingkan dengan ragam contoh acak sederhana:

$$
V(\bar{y})=\frac{\sigma^2}{n}\left(1-\frac{n}{N}\right)
$$

```{r}
(1-40/400)*var(orderpop)/40
```

Terlihat bahwa ragam asli jauh lebih besar dari ragam contoh acak sederhana.

Ini terjadi karena elemen-elemen di dalam contoh acak akan mirip. Oleh karena itu, korelasi antar elemen di dalam sampel akan positif dan menurunkan ragam penduga rata-rata.

Secara intuitif, ini adalah kasus di mana contoh acak sistematis tidak dapat menangkap keragaman data. Elemen dalam contoh acak yang terpilih mirip-mirip saja.

